--- 
title: "Proyecto Análisis"
output:
  html_document:
    toc: true
    toc_depth: 2
author: "Maddi Casaiz y Ana Díaz"
date: "`r Sys.Date()`"
--- 


```{r include=FALSE}
library(sf)
library(ggplot2)
library(leaflet)
library(osmdata)
library(dplyr)
library(readr)
library(lubridate)
library(car)
```

Importar y preparar la base de datos para el estudio que queremos realizar


```{r}
datos <- read_csv("aemet_datos_diarios.csv")
datos$fecha <- as.Date(datos$fecha, format="%Y-%m-%d")
datos$año <- year(datos$fecha)
datos$mes <- month(datos$fecha)
datos$mes <- as.numeric(datos$mes)
datos <- datos[!is.na(datos$mes) & datos$mes >= 1 & datos$mes <= 12, ]
datos <- datos %>%
  mutate(
    estacion = case_when(
      mes >= 3 & mes <= 5 ~ 'primavera',
      mes >= 6 & mes <= 8 ~ 'verano',
      mes >= 9 & mes <= 11 ~ 'otoño',
      mes == 12 | mes == 1 | mes == 2 ~ 'invierno',
      TRUE ~ NA_character_
    ),
    estacion = as.factor(estacion)
  )
datos$estacion <- as.factor(datos$estacion)
datos$horatmax[datos$horatmax == "varias"] <- NA
datos$horatmin[datos$horatmin == "varias"] <- NA
datos$tmax <- parse_number(as.character(datos$tmax)) / 10  
datos$tmin <- parse_number(as.character(datos$tmin)) / 10
datos$tmed <- parse_number(as.character(datos$tmed)) / 10
datos$presMax <- parse_number(as.character(datos$presMax))
datos$presMin <- parse_number(as.character(datos$presMin))
datos$prec <- parse_number(as.character(datos$prec))
datos$velmedia <- parse_number(as.character(datos$velmedia))
datos$hrMedia <- parse_number(as.character(datos$hrMedia))

datos$fecha_num <- lubridate::decimal_date(datos$fecha)
datos$horatmax <- ifelse(datos$horatmax %in% c("", "varias", NA), NA, datos$horatmax)
datos$horatmin <- ifelse(datos$horatmin %in% c("", "varias", NA), NA, datos$horatmin)

datos$horatmax_decimal <- NA_real_
valid_max <- !is.na(datos$horatmax)
datos$horatmax_decimal[valid_max] <- {
  horas <- as.numeric(sub(":.*", "", datos$horatmax[valid_max]))
  minutos <- as.numeric(sub(".*:", "", datos$horatmax[valid_max]))
  horas + minutos/60
}

datos$horatmin_decimal <- NA_real_
valid_min <- !is.na(datos$horatmin)
datos$horatmin_decimal[valid_min] <- {
  horas <- as.numeric(sub(":.*", "", datos$horatmin[valid_min]))
  minutos <- as.numeric(sub(".*:", "", datos$horatmin[valid_min]))
  horas + minutos/60
}  # ← ESTA LLAVE FALTABA

datos2 <- read_csv("aemet_datos_diarios_pamplona.csv")
datos2$fecha <- as.Date(datos2$fecha, format="%Y-%m-%d")
datos2$año <- year(datos2$fecha)
datos2$mes <- month(datos2$fecha)
datos2$mes <- as.numeric(datos2$mes)
datos2 <- datos2[!is.na(datos2$mes) & datos2$mes >= 1 & datos2$mes <= 12, ]
datos2 <- datos2 %>%
  mutate(
    estacion = case_when(
      mes >= 3 & mes <= 5 ~ 'primavera',
      mes >= 6 & mes <= 8 ~ 'verano',
      mes >= 9 & mes <= 11 ~ 'otoño',
      mes == 12 | mes == 1 | mes == 2 ~ 'invierno',
      TRUE ~ NA_character_
    ),
    estacion = as.factor(estacion)
  )
datos2$estacion <- as.factor(datos2$estacion)
datos2$horatmax[datos2$horatmax == "varias"] <- NA
datos2$horatmin[datos2$horatmin == "varias"] <- NA
datos2$tmax <- parse_number(as.character(datos2$tmax)) / 10  
datos2$tmin <- parse_number(as.character(datos2$tmin)) / 10
datos2$tmed <- parse_number(as.character(datos2$tmed)) / 10
datos2$presMax <- parse_number(as.character(datos2$presMax))
datos2$presMin <- parse_number(as.character(datos2$presMin))
datos2$prec <- parse_number(as.character(datos2$prec))
datos2$velmedia <- parse_number(as.character(datos2$velmedia))
datos2$hrMedia <- parse_number(as.character(datos2$hrMedia))

datos2$fecha_num <- lubridate::decimal_date(datos2$fecha)
datos2$horatmax <- ifelse(datos2$horatmax %in% c("", "varias", NA), NA, datos2$horatmax)
datos2$horatmin <- ifelse(datos2$horatmin %in% c("", "varias", NA), NA, datos2$horatmin)

datos2$horatmax_decimal <- NA_real_
valid_max <- !is.na(datos2$horatmax)
datos2$horatmax_decimal[valid_max] <- {
  horas <- as.numeric(sub(":.*", "", datos2$horatmax[valid_max]))
  minutos <- as.numeric(sub(".*:", "", datos2$horatmax[valid_max]))
  horas + minutos/60
}

datos2$horatmin_decimal <- NA_real_
valid_min <- !is.na(datos2$horatmin)
datos2$horatmin_decimal[valid_min] <- {
  horas <- as.numeric(sub(":.*", "", datos2$horatmin[valid_min]))
  minutos <- as.numeric(sub(".*:", "", datos2$horatmin[valid_min]))
  horas + minutos/60
}

datos2 <- datos2[
  !is.na(datos2$tmin) & 
  !is.na(datos2$tmed) & 
  !is.na(datos2$tmax) & 
  !is.na(datos2$horatmax_decimal) & 
  !is.na(datos2$horatmin_decimal) &
  !is.na(datos2$fecha_num), ]

```
###1###
#Evolución de las temperaturas a lo largo de los años 

Regresión lineal de las temperaturas desde 2000

```{r}

modelo <- lm(tmed ~ fecha_num, data = datos)
coef = coefficients(modelo)
recta1 = coef[1] + seq(2000,2025,1)* coef[2]
x <- seq(2000,2025,1)
plot(tmed ~ fecha_num, data = datos,
        ylab="Temperatura máxima (°C)",
        xlab="Año",
        main="Temperaturas diarias")

lines(x, recta1, col = "green")

```

Añadamos a esta gráfica las temperaturas mínimas y la temperatura media

```{r}
plot(tmed ~ fecha_num, data = datos,
        ylab="Temperatura máxima (°C)",
        xlab="Año",
        main="Temperaturas diarias")

lines(x, recta1, col = "green")

modelo2  <- lm(tmin ~ fecha_num, data = datos)
coef2 = coefficients(modelo2)
recta2 = coef2[1] + seq(2000,2025,1)* coef2[2]

lines(x, recta2, col = 'blue')

modelo3  <- lm(tmin ~ fecha_num, data = datos)
coef3 = coefficients(modelo3)
recta3 = coef3[1] + seq(2000,2025,1)* coef3[2]

lines(x, recta3, col = 'red')
```

###2###
#Relacion entre las medias de temperatura alta y baja

```{r}
# Comparar visualmente tmax y tmin
boxplot(datos$tmax, datos$tmin, 
        names = c("Temp. Máxima", "Temp. Mínima"),
        ylab = "Temperatura (°C)",
        main = "Comparación de temperaturas máximas y mínimas")

# Test t-pareado para verificar si hay diferencias significativas
t.test(datos$tmax, datos$tmin, paired = TRUE)
```
#Este boxplot no puede ser así, hay que mirar bien los datos
###3###
#¿El calentamiento afecta a todas las estaciones por igual?
```{r}
#test anova de las distintas estaciones
boxplot(tmed ~ estacion, data = datos)

```
###4###
#Variabilidad por estaciones de hora de temperatura máxima y mínima

En verano
```{r}
datos_verano <- datos[datos$estacion == 'verano' & datos$horatmax_decimal, ]
modelo  <- lm(horatmax_decimal ~ fecha_num, data = datos_verano)
coef = coefficients(modelo)
recta1 = coef[1] + seq(2000,2025,1)* coef[2]
x <- seq(2000,2025,1)
plot(horatmax_decimal ~ fecha_num, data = datos,
        ylab="Temperatura máxima (°C)",
        xlab="Año",
        main="Temperaturas diarias")
lines(x, recta1)

```
En otoño

```{r}
modelo  <- lm(horatmax_decimal ~ fecha_num, data = datos[datos$estacion == 'otoño', ])
coef = coefficients(modelo)
recta1 = coef[1] + seq(2000,2025,1)* coef[2]
x <- seq(2000,2025,1)
plot(horatmax_decimal ~ fecha_num, data = datos,
        ylab="Temperatura máxima (°C)",
        xlab="Año",
        main="Temperaturas diarias")
lines(x, recta1)

```
En invierno
```{r}
modelo  <- lm(horatmax_decimal ~ fecha_num, data = datos[datos$estacion == 'invierno', ])
coef = coefficients(modelo)
recta1 = coef[1] + seq(2000,2025,1)* coef[2]
x <- seq(2000,2025,1)
plot(horatmax_decimal ~ fecha_num, data = datos,
        ylab="Temperatura máxima (°C)",
        xlab="Año",
        main="Temperaturas diarias")
lines(x, recta1)

```

En primavera
```{r}
modelo  <- lm(horatmax_decimal ~ fecha_num, data = datos[datos$estacion == 'primavera', ])
coef = coefficients(modelo)
recta1 = coef[1] + seq(2000,2025,1)* coef[2]
x <- seq(2000,2025,1)
plot(horatmax_decimal ~ fecha_num, data = datos,
        ylab="Temperatura máxima (°C)",
        xlab="Año",
        main="Temperaturas diarias")
lines(x, recta1)
```
Comparamos las coef[2] de cada una de ellas (la pendiente)
Veamos ahora si la diferencia de medias de horas máximas entre el primer y último año son estadísticamente significativas

```{r}
datos_ultimo = datos[datos$año == 2024, ]
datos_primero = datos[datos$año == 2000, ]
t.test(datos_primero$horatmax_decimal, datos_ultimo$horatmax_decimal, paired = FALSE)
```
###5###
#Regresión lineal múltiple para predecir la temperatura máxima diaria
```{r}
pairs(~tmax+tmin+tmed+año+mes+horatmax_decimal+datos$horatmin_decimal+prec+velmedia+presMin+presMax+hrMedia, data=datos, pch = 16, cex = 0.5)
modelo_mult <- lm(tmax ~ tmin + tmed + año + mes + horatmax_decimal + datos$horatmin_decimal + prec + velmedia + presMin + presMax + hrMedia, data = datos)
summary(modelo_mult)
vif(modelo_mult)
```

```{r}
pairs(~tmax+tmin+tmed+año+mes+horatmax_decimal+horatmin_decimal+prec+velmedia+presMin+presMax+hrMedia, data=datos, pch = 16, cex = 0.5)
modelo_mult <- lm(tmax ~ tmin + tmed + año + mes + horatmax_decimal + horatmin_decimal + prec + velmedia + presMin + presMax + hrMedia, data = datos)
summary(modelo_mult)
vif(modelo_mult)
```

```{r}
predictors <- c("tmax","tmin","tmed","año","mes","horatmax_decimal","horatmin_decimal","prec","velmedia","presMin","presMax","hrMedia")
datos_complete <- datos[, predictors]
datos_complete <- datos_complete[complete.cases(datos_complete), ]
fit1 <- lm(tmax ~ tmin + tmed + año + horatmax_decimal + horatmin_decimal + prec + velmedia + presMin + presMax + hrMedia, data = datos_complete)
fit2 <- lm(tmax ~ 1, data = datos_complete)
modelAIC <- step(fit2, scope = list(lower=fit2, upper=fit1), direction="forward")
formula <- formula(modelAIC)
modelFinal <- lm(formula, data = datos_complete)
summary(modelFinal)
library(car)
vif(modelFinal)
```
#Como podemos ver por el VIF las variables están poco correlacionadas entre sí. Es decir Step AIC ha funcionado correctamente para eliminar las variables que estaban correlacionadas.

###6###
Realizamos todos los analisis que los apartados 1,2 y 5 para la base de datos de aemet_datos_diarios_pamplona

```{r}
medias_anuales2 <- aggregate(tmed ~ año, data = datos2, mean)
#Evolucion de las temperaturas a lo largo de los años 
# Calcular medias anuales para tmax y tmin
medias_tmax <- aggregate(tmax ~ año, data = datos2, mean)
medias_tmin <- aggregate(tmin ~ año, data = datos2, mean)

# Unir a medias_anuales2
medias_anuales2 <- merge(medias_anuales2, medias_tmax, by = "año")
medias_anuales2 <- merge(medias_anuales2, medias_tmin, by = "año")

# Ahora medias_anuales2 tiene las columnas: año, tmed, tmax, tmin
# Ajustar modelos para tmax y tmin
modelo_tmed <- lm(tmed ~ año, data = medias_anuales2)
modelo_tmax <- lm(tmax ~ año, data = medias_anuales2)
modelo_tmin <- lm(tmin ~ año, data = medias_anuales2)

# Coeficientes
coef_tmed <- coefficients(modelo_tmed)
coef_tmax <- coefficients(modelo_tmax)
coef_tmin <- coefficients(modelo_tmin)

# Generar secuencia de años para las rectas
x <- seq(2000, 2025, 1)
recta_tmed <- coef_tmed[1] + x * coef_tmed[2]
recta_tmax <- coef_tmax[1] + x * coef_tmax[2]
recta_tmin <- coef_tmin[1] + x * coef_tmin[2]

# Graficar - vamos a hacer un gráfico con los puntos de tmed, tmax y tmin
plot(tmed ~ año, data = medias_anuales2, 
     ylab = "Temperatura (°C)", 
     xlab = "Año",
     main = "Temperaturas medias, máximas y mínimas anuales",
     ylim = range(medias_anuales2[, c("tmed", "tmax", "tmin")]), 
     pch = 16, col = "black")
points(tmax ~ año, data = medias_anuales2, pch = 16, col = "red")
points(tmin ~ año, data = medias_anuales2, pch = 16, col = "blue")

# Añadir las rectas de tendencia
lines(x, recta_tmed, col = "black")
lines(x, recta_tmax, col = "red")
lines(x, recta_tmin, col = "blue")

# Leyenda
legend("topleft", 
       legend = c("Media", "Máxima", "Mínima"), 
       col = c("black", "red", "blue"), 
       pch = 16, 
       lty = 1)
```
#¿RELACION ENTRE LAS MEDIAS DE TEMPERATURA ALTA Y BAJA?

```{r}
boxplot(tmax ~ tmin, data = datos2)
t.test(datos2$tmax, datos2$tmin, paired = TRUE)
```

#Hacer comparacion de los valores de las betas de las regresiones lineales de uno y otro

```{r}
pairs(~tmax+tmin+tmed+año+mes+horatmax_decimal+horatmin_decimal+prec+velmedia+presMin+presMax+hrMedia, data=datos2, pch = 16, cex = 0.5)
modelo_mult <- lm(tmax ~ tmin + tmed + año + mes + horatmax_decimal + horatmin_decimal + prec + velmedia + presMin + presMax + hrMedia, data = datos2)
summary(modelo_mult)
vif(modelo_mult)
```
#Le he quitado, hrtmax, y hrtmin, porque no estaban bien hechas las conversiones 

```{r}


predictors <- c("tmax","tmin","tmed","año","mes","horatmax_decimal","horatmin_decimal","prec","velmedia","presMin","presMax","hrMedia")
datos_complete <- datos2[, predictors]
datos_complete <- datos_complete[complete.cases(datos_complete), ]
fit1 <- lm(tmax ~ tmin + tmed + año + horatmax_decimal + horatmin_decimal + prec + velmedia + presMin + presMax + hrMedia, data = datos_complete)
fit2 <- lm(tmax ~ 1, data = datos_complete)
modelAIC <- step(fit2, scope = list(lower=fit2, upper=fit1), direction="forward")
formula <- formula(modelAIC)
modelFinal <- lm(formula, data = datos_complete)
summary(modelFinal)
library(car)
vif(modelFinal)
```
####7#####
#HACER PREDICCIONES DE LAS TEMPERATURAS PARA LOS PRÓXIMOS 10 AÑOS
Queremos ahora comparar las temperaturas que se esperan en los próximos 10 años en ambas ciudades. Para eso vamos a usar el modelo ajustado en el apartado 5 e incluimos el año como variable predictora. Además vamos a usar las medianas de las demás variables predictoras para hacer las predicciones y que estás tengan un sentido más realista que usar valores aleatorios.
```{r}
anios_pred <- seq(2026, 2035)
med_tmin <- median(datos$tmin, na.rm = TRUE)
med_mes <- median(datos$mes, na.rm = TRUE)
med_horatmax <- median(datos$horatmax_decimal, na.rm = TRUE)
med_horatmin <- median(datos$horatmin_decimal, na.rm = TRUE)
med_prec <- median(datos$prec, na.rm = TRUE)
med_velmedia <- median(datos$velmedia, na.rm = TRUE)
med_presMin <- median(datos$presMin, na.rm = TRUE)
med_presMax <- median(datos$presMax, na.rm = TRUE)
med_hrMedia <- median(datos$hrMedia, na.rm = TRUE)

nuevos_datos <- data.frame(
  año = anios_pred,
  tmin = rep(med_tmin, length(anios_pred)),
  mes = rep(med_mes, length(anios_pred)),
  horatmax = rep(med_horatmax, length(anios_pred)),
  horatmin = rep(med_horatmin, length(anios_pred)),
  prec = rep(med_prec, length(anios_pred)),
  velmedia = rep(med_velmedia, length(anios_pred)),
  presMin = rep(med_presMin, length(anios_pred)),
  presMax = rep(med_presMax, length(anios_pred)),
  hrMedia = rep(med_hrMedia, length(anios_pred))
)

# Modelo ajustado incluyendo año
modelo_final <- lm(tmax ~ tmin + año + mes + horatmax_decimal + horatmin_decimal+ prec + velmedia + presMin + presMax + hrMedia, data = datos)
predicciones <- predict(modelo_final, newdata = nuevos_datos, interval = "prediction")


#ahora repetimos el proceso para pamplona
anios_pred <- seq(2026, 2035)
med_tmin2 <- median(datos2$tmin, na.rm = TRUE)
med_mes2 <- median(datos2$mes, na.rm = TRUE)
med_horatmax2 <- median(datos2$horatmax_decimal, na.rm = TRUE)
med_horatmin2 <- median(datos2$horatmin_decimal, na.rm = TRUE)
med_prec2 <- median(datos2$prec, na.rm = TRUE)
med_velmedia2 <- median(datos2$velmedia, na.rm = TRUE)
med_presMin2 <- median(datos2$presMin, na.rm = TRUE)
med_presMax2 <- median(datos2$presMax, na.rm = TRUE)
med_hrMedia2 <- median(datos2$hrMedia, na.rm = TRUE)

nuevos_datos2 <- data.frame(
  año = anios_pred,
  tmin = rep(med_tmin2, length(anios_pred)),
  mes = rep(med_mes2, length(anios_pred)),
  horatmax = rep(med_horatmax2, length(anios_pred)),
  horatmin = rep(med_horatmin2, length(anios_pred)),
  prec = rep(med_prec2, length(anios_pred)),
  velmedia = rep(med_velmedia2, length(anios_pred)),
  presMin = rep(med_presMin2, length(anios_pred)),
  presMax = rep(med_presMax2, length(anios_pred)),
  hrMedia = rep(med_hrMedia2, length(anios_pred))
)
modelo_final2<- lm(tmax ~ tmin + año + mes + horatmax_decimal + horatmin_decimal + prec + velmedia + presMin + presMax + hrMedia, data = datos2)
predicciones2 <- predict(modelo_final2, newdata = nuevos_datos2, interval = "prediction")
```

Como podemos observar en las predicciones realizadas para ambas ciudades, se espera un aumento gradual de las temperaturas máximas diarias en los próximos 10 años. Este incremento es consistente con las tendencias observadas en los datos históricos y refleja el impacto continuo del cambio climático en nuestras regiones. En San Sebastián, las temperaturas máximas proyectadas muestran un aumento más pronunciado en comparación con Pamplona, lo que podría atribuirse a factores geográficos y climáticos específicos de cada área. 
Para hacer un énfasis del aumento de las temperaturas desde el año 2000 haremos una predicción de la temperatura de ese año usando las medianas de las demás variables predictoras y compararemos el resultado con las predicciones para los próximos 10 años. En San Sebastián:

```{r}
nuevo_inicial <- data.frame(
  año = min(datos$año, na.rm = TRUE),
  tmin = med_tmin,
  mes = med_mes,
  horatmax = med_horatmax,
  horatmin = med_horatmin,
  prec = med_prec,
  velmedia = med_velmedia,
  presMin = med_presMin,
  presMax = med_presMax,
  hrMedia = med_hrMedia
)
pred_inicio <- predict(modelo_final, newdata = nuevo_inicial, interval = "prediction")
```
(rellenar los datos con los que pone abajo)
El modelo predice que la temperatura máxima podría aumentar %.2f grados para 2035 respecto al año inicial, con un intervalo de confianza entre %.2f y %.2f grados.\n
pred2035[1] - pred_inicio[1], pred2035[2] - pred_inicio[2], pred2035[3] - pred_inicio[3]

Repitamos el proceso para Pamplona: 
```{r} 
nuevo_inicial2 <- data.frame(
  año = min(datos2$año, na.rm = TRUE),
  tmin = med_tmin2,
  mes = med_mes2,
  horatmax = med_horatmax2,
  horatmin = med_horatmin2,
  prec = med_prec2,
  velmedia = med_velmedia2,
  presMin = med_presMin2,
  presMax = med_presMax2,
  hrMedia = med_hrMedia2
)
pred_inicio2 <- predict(modelo_final2, newdata = nuevo_inicial2, interval = "prediction")
```
El modelo predice que la temperatura máxima podría aumentar %.2f grados para 2035 respecto al año inicial, con un intervalo de confianza entre %.2f y %.2f grados.\n
pred2035_2[1] - pred_inicio2[1], pred2035_2[2] - pred_inicio2[2], pred2035_2[3] - pred_inicio2[3]


cd /workspaces/ProyectoAnalisis 
R --vanilla --slave -e "rmarkdown::render('ProyectoAnálisis.Rmd')"